【裁判字號】    92,上訴,67
【裁判日期】    920326
【裁判案由】    違反選舉罷免法
【裁判全文】
臺灣高等法院高雄分院刑事判決                      九十二年度上訴字第六七號
    上  訴  人
    即  被  告  乙○○
    選任辯護人  張蓉成律師
右上訴人因違反選舉罷免法案件，不服臺灣屏東地方法院九十一年度訴字第六二二號
中華民國九十一年十二月十日第一審判決（起訴案號：臺灣屏東地方法院檢察署九十
一年度選偵字第六一號、第一二四號），提起上訴，本院判決如左：
      主  文
原判決撤銷。
乙○○共同預備對於有投票權之人，交付賄賂，而約其投票權為一定之行使，處有期
徒刑伍月，如易科罰金，以佰元折算壹日，褫奪公權壹年。
扣案現金新臺幣伍佰元沒收。
      事  實
一、乙○○為使民國九十一年度屏東縣獅子鄉鄉長候選人候金助順利當選，竟基於違
    反公職人員選舉罷免法之犯意，於九十一年一月二十六日，即上開選舉當日上午
    八時許，在屏東縣獅子鄉楓林村楓林一巷十二號前，持現金新臺幣（下同）一千
    元交予其表姨即與之有共同犯意聯絡之人洪秀美（另經檢察官為緩起訴處分），
    委託洪秀美將錢轉交有投票權之人即乙○○之表舅洪敏達（另經檢察官職權不起
    訴處分），並要求洪敏達將選票投給候金助。隨即洪秀美又與廖清山（另經檢察
    官緩起訴處分）基於前開同一犯意聯絡，將一千元委託廖清山代為轉交，並轉告
    乙○○之要求。嗣廖清山收受後，同日下午在屏東縣獅子鄉楓林村楓林國小旁之
    卡拉ＯＫ店內，遇見正在店內消費之洪敏達時，即向其轉達乙○○上開意旨，乃
    洪敏達要求廖清山逕以該一千元代為結清先前在店內消費之欠款五百元後，始收
    下剩餘之五百元，惟洪敏達於乙○○等人尚未著手交付賄款而尚屬預備階段時，
    即已於當日上午十時許完成投票。
二、案經屏東縣警察局枋寮分局移送臺灣屏東地方法院檢察署檢察官偵查起訴。
      理  由
一、訊據上訴人即被告乙○○固坦承於右揭時地將一千元現金委託洪秀美轉交洪敏達
    等情不諱，然矢口否認有行賄之意思，辯稱：伊當甲（九十一年一月二十六日）
    早上碰到洪敏達時，洪敏達表示要借一千元，伊因身上剛好沒帶錢，回去拿錢後
    再回來找時，洪敏達已經走了，伊就交給洪秀美，要她轉交洪敏達云云，並聲請
    傳訊證人洪秀美、洪敏達二人到庭陳述以實其說，辯護人並以本件可能涉及不同
    選舉陣營之誣陷等語為被告乙○○辯護。
二、經查前揭犯罪事實，除據證人洪秀美、廖清山、洪敏達於警、偵訊中證述綦詳，
    並有現金五百元扣案可稽，且查：
  (一)上開證人洪秀美、廖清山、洪敏達於警、偵訊中所為陳述之內容互核相符，且三
    人不僅與被告乙○○並無仇怨，洪秀美、洪敏達猶分別為被告乙○○之表姨、表
    舅，應無橫加誣攀之理。反觀被告乙○○於偵查中對於承辦檢察官之訊問，原辯
    稱：伊都沒有拿錢給洪秀美云云（詳九十一年度選偵字第六一號卷第三頁反面訊
    問筆錄），與其上開所辯已前後互有矛盾。
  (二)證人洪秀美於偵查中雖一度翻異前詞，改稱被告乙○○於交付該一千元時，並未
    表示其用途云云，嗣原審法院及本院訊問時，猶推稱其警訊筆錄係在酒醉意識不
    清下所為。惟姑不論證人洪秀美於偵查中為上開翻異之詞後，嗣經與被告乙○○
    分別受傳訊時，卻又回復最初之指述，就檢察官問以：「上次為何否認？」時，
    猶明確答稱：「因為他是我侄兒，不太好意思。」（詳九十一年度選偵字第一二
    四號案卷第十八頁反面訊問筆錄），且依原審法院於訊問同案被告洪秀美時，當
    庭勘驗其警訊錄音帶結果，顯示該製作過程一問一答，連同筆記時間不僅全無中
    斷，同案被告洪秀美尚多利用員警登載筆錄之空檔，與在旁之人嘻笑對話，甚至
    笑稱「我們這個事情昨甲還說不能講出來，結果都講出來了」等語（詳原審法院
    卷第三十三頁筆錄），均清晰可聞，全無醉態可言。此外，同案被告洪敏達於原
    審法院訊問時，亦明確表示：伊平常均在外工作，很少回來，右揭投票當甲早上
    是該次回來第一次遇到乙○○，當時二人的交談除乙○○叫伊投二號外，並沒有
    講到其他事情（詳原審法院卷第三十五頁訊問筆錄），足徵同案被告洪秀美於警
    、偵訊中所為之指述，堪信為真，其偵查中及原審法院、本院訊問時改稱被告乙
    ○○委託其轉交一千元時，並未表明用途云云，另證人洪敏達於本院調查中亦翻
    異前詞，改稱：「廖清山沒有說要投票給侯金助，我是有習慣向乙○○借錢」等
    語，以及被告乙○○辯稱交錢之目的，係因同案被告洪敏達稍早曾向伊借錢云云
    ，均與事實不符，顯係事後迴護及卸責之責，不足採信，本件被告犯罪事證已臻
    明確，應依法論科。
三、核被告乙○○所為，係犯違反公職人員選舉罷免法第九十條之一第二項、第一項
    之預備投票行賄罪。被告乙○○與同案被告洪秀美、廖清山等人就前揭犯行間，
    有犯意聯絡及行為分擔，均為共同正犯。按刑事審判採彈劾主義，依刑事訴訟法
    第二百六十八條之規定，法院固不得就未經起訴之犯罪審判，但在起訴事實之同
    一性範圍內，法院如認被告成立犯罪，並非不得變更起訴書所引應適用之法條，
    予以論罪，此觀同法第三百條規定自明。所謂同一性事實，包括事實上一罪暨含
    實質上一罪及裁判上一罪在內之法律上一罪、具有不可分關係之各階段或各部分
    犯罪行為；同一犯罪之預備犯、未遂犯及既遂犯，僅屬行為階段上之區分，性質
    上並無不同，此三階段或三型態之犯罪事實，自具有同一性。本件公訴意旨對被
    告乙○○前揭犯罪事實，固引用公職人員選舉罷免法第九十條之一第一項，惟查
    ，同案被告洪敏達於本院訊問時，僅表示：伊在右揭投票當日上午出門時，曾遇
    見被告乙○○，惟乙○○除叫伊投給二號外，並沒有講到其他事情等語，已如前
    述，復無其他證據可認被告乙○○當時除有為該候選人拉票之行為外，業已提出
    若何條件做為要求同案被告洪敏達就其投票權為一定行使之對價，自不得遽為不
    利於被告事實之認定，嗣同案被告廖清山於右揭時日下午將被告乙○○輾轉委託
    轉交之賄款交付予同案被告洪敏達時，同案被告洪敏達已於同日上午十時許完成
    投票，亦據同案被告洪敏達於本院訊問時陳述綦詳，則被告乙○○等人前揭共同
    犯意聯絡內之行賄計劃，於共同正犯著手前即已無從既遂，自應認為其行為僅止
    於預備階段，應成立同條第二項之預備犯，本院自得於基本社會事實同一之範圍
    內，變更檢察官起訴所引應適用之法條。
四、原審據以論罪科刑，固非無見。惟查被告乙○○固將一千元交於洪秀美，由洪秀
    美委託廖清山轉交於洪敏達，惟廖清山係先代洪敏達結清先前在小吃店消費所積
    欠之五百元後，剩下之五百元始交付洪敏達（即扣案部分），此經證人洪敏達、
    廖清山於檢察官偵查中證述在卷，則廖清山既已替洪敏達清償積欠之款項五百元
    ，該部分即已因消費滅失而不復存在，不得再予宣告沒收，原判決就此部分併諭
    知沒收，自有未洽。被告上訴意旨，仍執前詞，否認犯罪，指摘原判決不當，雖
    無理由，但原判決既有上開可議之處，自仍應由本院將原判決撤銷改判，爰審酌
    被告乙○○之年齡、品性、智識程度，及其身為家族內年輕一輩，對於現今民主
    法治教育意識，應有較高之認知與使命，詎其本件犯行竟向長輩為之，與其犯罪
    後態度等一切情狀，量處如主文第二項所示之刑，並諭知易科罰金之折算標準。
    再被告乙○○係犯公職人員選舉罷免法之罪，併依同法第九十八條第三項規定，
    宣告褫奪公權一年。扣案現金五百元，係預備交付之賄賂，依公職人員選舉罷免
    法第九十條之一第三項之規定宣告沒收。至未扣押之五百元，既已由廖清山替洪
    敏達清償積欠之款項，該部分即已因消費滅失而不復存在，不得宣告沒收，併予
    敘明。
據上論斷，應依刑事訴訟法第三百六十九條第一項前段、第三百六十四條、第二百九
十九條第一項前段、第三百條，公職人員選舉罷免法第九十條之一第二項、第一項、
第三項、第九十八條第三項，刑法第十一條、第二十八條、第三十七條第二項、第四
十一條第一項前段，罰金罰鍰提高標準條例第二條，判決如主文。
本案經檢察官王登榮到庭執行職務。
中    華    民    國        九十二      年      三      月    二十六    日
                              臺灣高等法院高雄分院刑事第九庭
                                  審判長法官  張明松
                                        法官  張盛喜
                                        法官  任森銓
右正本證明與原本無異。
檢察官如不服本判決應於收受本判決後十日內向本院提出上訴書狀，其未述上訴理
由者，並得於提起上訴後十日內向本院補提理由書狀（均須按他造當事人之人數附繕
本)「切勿逕送上級法院」。
被告不得上訴。
                                      書記官  施耀程
中    華    民    國        九十二      年      三      月    二十八    日
附錄：本案論罪科刑法條全文：
公職人員選舉罷免法第九十條之一
對於有投票權之人，行求期約或交付賄賂或其他不正利益，而約其不行使投票權或為
一定之行使者，處五年以下有期徒刑，得併科新台幣四十萬元以上四百萬元以下罰金
。
預備犯前項之罪者，處一年以下有期徒刑。
預備或用以行求期約或交付之賄賂，不問屬於犯人與否，沒收之。
犯第一項或第二項之罪，於犯罪後六個月內自首者，減輕或免除其刑；因而查獲候選
人為共犯者免除其刑。
犯第一項或第二項之罪，在偵查中自白者，減輕其刑；因而查獲候選人為共犯者，減
輕或免除其刑。
                                                                      Ｈ


司法院資訊處製作；財團法人民間司法改革基金會備份。
